臺灣臺南地方法院臺南簡易庭民事判決
111年度南簡字第236號
原      告  莊三合  

被      告  趙士權  
訴訟代理人  蔡文斌律師
            林亭宇律師
            林冠廷律師
            李明峯律師
上列當事人間請求給付票款事件，經本院於民國111年5月19日言
詞辯論終結，判決如下：
    主  文
一、被告應給付原告新臺幣400,000元，及自民國111年1月15日
    起至清償日止，按週年利率百分之5計算之利息。
二、原告其餘之訴駁回。
三、訴訟費用由被告負擔百分之36，餘由原告負擔。
四、本判決得假執行。但被告如以新臺幣400,000元為原告預供
    擔保，得免為假執行。
    事實及理由
一、按訴狀送達後，原告不得將原訴變更或追加他訴，但擴張或
    減縮應受判決事項之聲明者，不在此限，民事訴訟法第255
    條第1項第3款定有明文。查原告聲請支付命令時係請求被告
    給付新臺幣（下同）150萬元及自民國110年12月22日起至清
    償日止，按年息百分之5計算之利息，嗣於訴訟中變更聲明
    為：被告應給付原告111萬元及自支付命令送達翌日起至清
    償日止，按年息百分之5計算之利息（見本院卷第172頁），
    核屬減縮應受判決事項之聲明，揆諸前揭規定，應予准許。
二、原告起訴主張：
  ㈠被告陸續向原告借款，積欠原告830萬元，並簽發數紙支票為
    擔保，其中票據號碼為BE0000000、發票日為110年12月20日
    、票面金額為150萬元之支票乙紙(下稱系爭支票)經原告於1
    10年12月22日提示，因存款不足而遭退票。被告已還款39萬
    元，尚欠票款111萬元。為此，爰依票據之法律關係，請求
    被告給付票款等語。
  ㈡並聲明：
  ⑴被告應給付原告111萬元，及自支付命令送達翌日起至清償日
    止，按年息百分之5計算之利息。
  ⑵訴訟費用由被告負擔。
三、被告抗辯：
  ㈠被告積欠原告借款，以系爭支票質押，兩造曾協商清償方式
    ，被告償還原告之分期款項，遠超過應償還之金額。被告未
    另於108年11月20日向原告借款50萬元，縱認被告於108年7
    月11日有向原告借款50萬元，該筆借款業經兩造協議，計入
    108年7月30日簽立之借據上所載830萬元範圍內。兩造約定
    被告應按月於20日前還款5萬元，被告同時簽立4紙支票作為
    保證，相當於擔保被告若未依約還款，視為全部到期之約定
    。是依兩造之約定，若被告於支票發票日屆至時，已依約還
    款至相當之金額，原告應將到期之擔保支票返還被告。系爭
    支票發票日為110年12月20日，距離第一期還款日108年8月2
    0日共28月，總計應還款金額為140萬元，被告已還款260萬
    元，原告應返還系爭支票。原告提起本件訴訟，為無理由，
    應予駁回等語。
  ㈡並聲明：
  ⑴原告之訴駁回。
  ⑵訴訟費用由原告負擔。
　⑶如受不利判決，願提供擔保，請准宣告免為假執行。
四、兩造不爭執事項：
  ㈠原告執有被告簽發，票載發票日為110年12月20日，票據號碼
    為BE0000000、票面金額為150萬元之支票乙紙，於110年12
    月22日提示未獲付款。
  ㈡系爭支票之原因關係為消費借貸契約。
  ㈢兩造於108 年7 月30日簽立本院卷第99頁之借據。
  ㈣被告有給付原告如下之金額：
┌────┬─────┬────┬─────┐
│日期    │金額      │日期    │金額      │
├────┼─────┼────┼─────┤
│00000000│30,000元  │00000000│30,000元  │
├────┼─────┼────┼─────┤
│00000000│30,000元  │00000000│30,000元  │
├────┼─────┼────┼─────┤
│00000000│100,000元 │00000000│30,000元  │
├────┼─────┼────┼─────┤
│00000000│50,000元  │00000000│50,000元  │
├────┼─────┼────┼─────┤
│00000000│530,000元 │00000000│60,000元  │
├────┼─────┼────┼─────┤
│00000000│40,000元  │00000000│100,000元 │
├────┼─────┼────┼─────┤
│00000000│30,000元  │00000000│70,000元  │
├────┼─────┼────┼─────┤
│00000000│50,000元  │00000000│90,000元  │
├────┼─────┼────┼─────┤
│00000000│60,000元  │00000000│130,000元 │
├────┼─────┼────┼─────┤
│00000000│65,000元  │00000000│45,000元  │
├────┼─────┼────┼─────┤
│00000000│40,000元  │00000000│50,000元  │
├────┼─────┼────┼─────┤
│00000000│40,000元  │00000000│30,000元  │
├────┼─────┼────┼─────┤
│00000000│30,000元  │00000000│50,000元  │
├────┼─────┼────┼─────┤
│00000000│200,000元 │00000000│130,000元 │
├────┼─────┼────┼─────┤
│00000000│50,000元  │00000000│100,000元 │
├────┼─────┼────┼─────┤
│00000000│80,000元  │00000000│40,000元  │
├────┼─────┼────┼─────┤
│00000000│140,000元 │        │          │
│        │（現金)   │        │          │
└────┴─────┴────┴─────┘
五、得心證之理由
  ㈠原告主張兩造間有借貸關係，被告未依約定清償本息，雙方
    於108年7月30日簽立借據(下稱系爭借據)，被告另簽立如附
    表所示之支票5紙予原告，以供借款之擔保，嗣原告於110年
    12月22日提示附表編號2所示支票(即系爭支票)未獲兌現，
    及被告於108年8月12日至110年5月19日期間，返還原告不爭
    執事項㈣所示之款項等情，業據兩造提出系爭借據、支票、
    退票理由單為證(見本院卷第99至107頁)，並為兩造所不爭
    執，此部分事實，堪信為真實。
　㈡按解釋契約，固須探求當事人立約時之真意，不能拘泥於契
    約之文字，但契約文字業已表示當事人真意，無須別事探求
    者，即不得反捨契約文字而更為曲解（最高法院101年度台
    上字第79號判決要旨參照）。又按當事人主張有利於己之事
    實者，就其事實有舉證之責任，民事訴訟法第277條前段定
    有明文。
　⑴經查，系爭借據記載：「…以相對應支票無息借貸新臺幣830
    萬元整(如附件1支票明細)。言明每月20號歸還本金新臺幣5
    萬元整現金或電匯至中國信託西台南分行帳號…戶名莊三合
    。恐口說無憑特立此據…」等語，是依該借據文義解釋，兩
    造於108年7月30日簽立系爭借據時，就該830萬元借款，雙
    方合意採無息分期清償，並約定每月以現金或匯款方式返還
    原告5萬元借款本金。
　⑵原告雖主張兩造簽立系爭借據後，於108年8月間，另協議計
    息及還款方式，改約定每月應還款10萬至40萬元，且按本金
    加計百分之6之利息云云，並提出支票及分期方式表格、中
    國信託銀行交易明細、Line對話資料為證，為被告否認。經
    查，原告所提出之支票及分期方式表格(見本院卷第97頁)為
    其自行製作之表格文件，其上並無被告同意認可之字句，且
    未經被告簽名確認。另Line對話資料(見本院卷第163至167
    頁)，原告對話對象為被告之前妻甘芳瑋，而非被告，且對
    話期間為110年6月8日至同年7月20日，並非原告主張108年8
    月間，核其對話內容，亦與協議變更還款方式無關，自難僅
    憑原告片面製作之表格，及與他人之Line對話資料，遽認原
    告主張兩造合意變更還款方式乙節為真。至於，原告提出中
    國信託銀行交易明細(見本院卷第111至161頁)，僅得證明被
    告每月給付原告款項之日期及數額不一，並無從推認兩造另
    有變更還款方式及加計利息之合意。況原告自承於系爭借據
    簽立前，雙方合作往來已達1、20年，被告因無法依約定返
    還積欠借款本息，因而簽立系爭借據等語(見本院卷第173頁
    )，足見兩造借貸資金交易往來已長達數10年，且被告於簽
    立系爭借據時，已有清償能力窘迫之情形，對於加計利息及
    增加每月還款金額，影響借貸雙方關係甚大，如兩造有變更
    之合意，理應另書立借據或其他書面字據，或於系爭借據加
    註變更還款方式，當無僅留存系爭借據作為系爭支票原因關
    係之依據。此外，原告復未能提出其他證據以證明兩造有變
    更還款及加計利息之約定，則其空言主張，實無可信，自難
    憑採。
　㈢次按消費借貸之借用人主張借款業已清償，而貸與人主張借
    用人此項清償之款項，係屬另筆債務，並非系爭借款者，依
    舉證責任分配之原則，應由貸與人就另筆債務之存在負舉證
    責任（最高法院73年度台上字第2383號判決意旨參照）。本
    件原告不爭執被告有返還不爭執事項㈣所示之款項，惟主張
    其中108年8月12日、同年9月11日、14日、同年11月11日給
    付之4筆3萬元，及109年1月9日給付53萬元，是清償他筆借
    款，與系爭借據及附表所示支票還款無關云云，揆諸前開說
    明，原告自應就前開款項係清償他筆借款之事實負舉證之責
    。原告雖以前開4筆3萬元還款是在其自製支票及分期方式表
    格記載還款起始日即108年11月20日以前，應予剔除，及108
    年7月11日中國信託銀行交易明細有一筆50萬元匯出款項紀
    錄，以證明兩造另有他筆借款存在。然查，承前所述，支票
    及分期方式表格為原告自行製作私文書，並未經被告簽名認
    可，並不足證明兩造另有他筆借款；108年7月11日中國信託
    銀行交易明細匯出紀錄，亦僅得證明原告該時有匯款50萬元
    之事實，並無從證明兩造另有他筆50萬借款存在。基上，原
    告既無法提出證據，以證明兩造間另有他筆借款存在，依前
    開明說，被告返還原告不爭執事項㈣所示之所有款項，均係
    對系爭借據之借款所為之清償，堪以認定。
  ㈣又按定有清償期者，債權人不得於期前請求清償，如無反對
    之意思表示時，債務人得於期前為清償，民法第316條定有
    明文。經查，兩造簽立系爭借據，就借貸總額、清償期限及
    清償方式，已明確約定被告應每月無息清償5萬元，業經認
    定如上，被告就不爭執事項㈣所示逾前開約定之還款數額，
    既經原告收受，應認原告不反對被告就此部分為期前清償，
    則前開逾約定還款金額，自屬被告所為之期前清償，惟就未
    清償部分，被告仍應依系爭借據約定，於不爭執事項㈣所示
    最後清償日即110年5月起按月給付原告5萬元，至全數借款
    清償為止。次查，依原告主張系爭借款應依序抵充附表1、2
    所示之支票，而被告就不爭執事項㈣所示還款總額為260萬元
    ，據此計算，被告就系爭支票未清償之借款債務為40萬元【
    計算式：150萬(即附表編號1票款)＋150萬(即系爭支票票款)
    －260萬(即已清償之款項)＝40萬】。從而，原告依票據法律
    關係請求被告給付40萬元，為有理由，應予准許，逾此金額
    之請求，則屬無據，應予駁回。
六、綜上所述，原告依票據之法律關係，請求被告給付40萬元，
    及自支付命令送達翌日即111年1月15日起至清償日止，按週
    年利率百分之5計算之利息，為有理由，應予准許；逾此範
    圍之請求，則無理由，應予駁回。
七、本件係就民事訴訟法第427條訴訟適用簡易程序所為被告部
    分敗訴之判決，依同法第389條第1項第3款規定，應依職權
    宣告假執行。並依同法第392條第2項規定，依被告之聲請，
    宣告被告如預供擔保後，得免為假執行。
八、本件事證已臻明確，兩造其餘攻擊及防禦方法，經核與本判
    決結果不生影響，爰不一一論述，附此敘明。
九、訴訟費用負擔之依據：民事訴訟法第79條。　　　
中　　華　　民　　國　　111 　年　　6 　　月　　9　 　日
       　　　　　 　　　臺灣臺南地方法院臺南簡易庭　　　
                            法  官　 田幸艷
以上正本係照原本作成。 
如不服本判決，應於送達後20日內，向本院提出上訴狀並表明上
訴理由（須附繕本）。如委任律師提起上訴者，應一併繳納上訴
審裁判費。　　
中　　華　　民　　國　　111 　年　　6 　　月　　9 　　日
                            書記官    駱映庭
附表：
編號 發票日 票面金額 1 109年12月20日 150萬元 2 110年12月20日 150萬元 3 111年4月20日 150萬元 4 113年1月20日 380萬元 5 114年1月20日 230萬元